【裁判字號】    99,台上,3370
【裁判日期】    990603
【裁判案由】    業務過失致人於死
【裁判全文】
最高法院刑事判決            九十九年度台上字第三三七０號
上  訴  人  台灣高等法院檢察署檢察官
被      告  甲○○
上列上訴人因被告業務過失致人於死案件，不服台灣高等法院中
華民國九十八年十月二十九日第二審更審判決（九十五年度重交
上更(八)字第一二三號，起訴案號：台灣基隆地方法院檢察署八十
一年度偵字第八九三號），提起上訴，本院判決如下：
    主  文
原判決撤銷，發回台灣高等法院。
    理  由
本件原判決以公訴意旨略稱：被告甲○○係榕泰通運股份有限公
司之聯結車司機，為從事駕駛業務之人；其於民國八十年九月十
三日上午十時許，駕駛00000000號半聯結車（下稱被告
車），沿基隆巿明德二路由七堵往五堵（南下）方向行駛，途經
六堵加油站左前方約二百六十公尺彎道處時，應注意並能注意汽
車在劃有分向限制線之路段行駛時，不得駛越分向限制線而侵入
來車道逆向行駛；詎其竟疏於注意，貿然跨越分向限制線行駛。
適徐名峰駕駛車號00000000號半聯結車（下稱徐車）由
六堵加油站駛出（北上方向），亦疏未注意，逆斜向切入被告車
道後，直駛入其對向車道。被告乍見徐車迎面從右駛至時，向左
閃避不及，致其右前車頭撞及徐車左前車頭，徐名峰因而傷重內
出血不治死亡等情，因認被告涉犯刑法第二百七十六條第二項業
務過失致人於死罪嫌。惟經審理結果，認為不能證明被告犯罪，
因而撤銷第一審科刑之判決，改判被告無罪；固非無見。
惟查：(一)、按判決所載理由矛盾者，其判決為當然違背法令，刑
事訴訟法第三百七十九條第十四款定有明文。原判決理由先則說
明：本件車禍發生前，被告車與徐車係對向行駛，在臨近事故地
點「約五十公尺外之某距離」，徐車曾跨越中心分向線行駛，至
事故前「約六、七十公尺」間發現前方有狀況，採取煞車動作，
並打方向盤向右返回北向車道，並在「五十至七十公尺」附近留
下彎延之煞車痕云云（見原判決第二十四頁第十二至十七行）。
嗣又說明：因徐車在臨近事故地點「約五十公尺之距離內」，曾
經跨越中心分向線行駛，至事故前「約六、七十公尺間」發現前
方有狀況，而採取煞車動作，並向右返回北向車道云云（見原判
決第二十四頁倒數第九至六行）。其後又說明：徐車行駛至事故
地點前「約六、七十公尺處」，發現前方有狀況，即煞車並返回
北向車道行駛云云（見原判決第二十五頁第八至九、十三至十四
行）。其既稱徐車在臨近事故地點「約五十公尺外之某距離」曾
跨越中心分向線行駛，又稱徐車在臨近事故地點「約五十公尺之
某距離」曾跨越中心分向線行駛，前後顯有矛盾。且徐車若在臨
近事故地點「約五十公尺之某距離」曾跨越中心分向線行駛，則
其嗣後發現前方有狀況而向右返回北向車道時，此時其距離事故
發生地點自應少於五十公尺，始合情理。乃原判決卻謂其至事故
前「約六、七十公尺間」，因發現前方有狀況而煞車向右返回北
向車道，並在「五十至七十公尺」附近留下彎延之煞車痕云云，
殊與事理有悖。本院前二次發回意旨對此均已詳加指明。乃原審
仍未確實查明，致其理由矛盾之瑕疵依然存在，顯屬可議。又原
判決理由既謂徐車係先跨越道路中心分向線行駛，嗣後在事故地
點前「約六、七十公尺」間發現前方有狀況，始煞車並向右返回
北向車道；倘若無訛，則徐車應係在事故地點前「約六、七十公
尺以外之某距離」即已跨越道路中心分向線行駛。乃原判決卻又
謂徐車在臨近事故地點「約五十公尺外之某距離」曾跨越中心分
向線行駛云云，亦難理解。此外，原判決理由多次說明：被告在
徐車侵犯其路權之緊急狀況下而「往左偏閃」，或「採取左偏閃
措施」云云（見原判決第二十五頁第十九至二十、二十二、二十
七行）。果爾，則被告車頭之所以向左侵入對向車道而與徐車相
撞，顯係因被告於會車之際採取「向左偏閃」措施所致。乃原判
決卻又謂：被告見狀緊急煞車引起「剪頸現象」，致其車頭左偏
侵入對向車道，此為機械因素所致，非被告所能操控云云（見原
判決第二十九頁第十三至十五行），其論斷亦有矛盾。(二)、汽車
行駛時，駕駛人應注意車前狀況及兩車併行之間隔，並隨時採取
必要之安全措施，道路交通安全規則第九十四條第三項定有明文
。原判決認定本件車禍發生前，被告車與徐車係對向行駛（被告
車為南向，徐車為北向），徐車於肇事前曾經跨越中心分向線行
駛，至事故地點前「約六、七十公尺處」發現前方有狀況，即煞
車並向右返回北向車道行駛。此時因被告車所行駛之南向車道係
右彎路況，在二車以時速約一百公里以上之速度相對逼近，若徐
車佔用南向內側車道，從被告之視角以觀，其前進去路已為徐車
所阻，且其右側為約十公尺高之坡崁，被告車在徐車侵犯其路權
之緊急狀況下，採取「左偏閃」應無不當。況被告在自己車道煞
車，因剪頸之機械作用始跨越至對向車道而肇事，故被告所採取
之「左偏措施」與本件車禍無關，因認本件肇事原因僅存在於徐
車，被告並無過失責任（見原判決第二十五頁第十三行以下）。
然原判決既謂徐車行駛至事故地點前約六、七十公尺處，即煞車
並返回北向車道行駛。果爾，則此時被告車道前方部分路面被徐
車佔用之現象，既因徐車已煞車並返回其北向車道行駛而解除，
若被告已注意徐車前述動向，則依一般駕駛常識，其僅須在遵行
之南下車道採取減速或緩煞措施，即可與徐車安全會車通過，應
無「向左偏閃」而侵入北向車道之必要。惟被告於會車前，卻突
然將其車頭「往左偏閃」而侵入對向內側車道，以致被徐車撞及
而肇事，則其當時採取「往左偏閃」之舉措，顯係導致二車相撞
之重要原因。乃原判決卻謂被告所採取之「左偏措施」與本件車
禍無關云云，其論斷顯與經驗法則有悖。況依現場圖顯示，本件
肇事路段為南北雙向四車道（即南北雙向各有內、外側車道，兩
側道路旁均有路肩），縱徐車在事故地點前約六、七十公尺處曾
侵入被告車道之「內側車道」行駛，但被告車仍有「外側車道」
及「路肩」之空間可供其閃避徐車而繼續前進；更何況徐車在事
故地點前「約六、七十公尺處」即已煞車並返回其北向車道行駛
，則被告車道前方路面被徐車佔用之現象顯已解除，被告依道路
交通安全規則第九十四條第三項規定，對於其車前狀況（即徐車
上述動態）應加以注意，並隨時採取必要之安全措施（例如減速
、緩煞或向右外側車道或路肩閃避等），且依當時情況，被告並
非不能採取減速、緩煞，並儘量向「右（外）側車道」或「路肩
」之方向行駛，以避免與徐車相撞；若其採取「向左偏閃」而侵
入對向徐車內側車道之方式，反而更易遭徐車撞及而發生車禍，
其舉措即屬危險而非適當。乃原判決竟謂被告車在徐車侵入其內
側車道之緊急狀況下，不得已而採取「向左偏閃」應無不當云云
，其見解亦與一般交通經驗法則有違。究竟被告於發現徐車侵入
其內側車道行駛時，何以不向右側之「外側車道」或「路肩」方
向偏閃，卻反而「向左偏閃」而侵入徐車內側車道行駛？其是否
因見徐車占用其車道，一時慌張，致反應失當，而誤將車頭「向
左偏閃」，以致侵入北向車道而遭徐車撞及？果爾，則能否謂其
對於本件肇事毫無過失責任？又被告當時有無確實依道路交通安
全規則第九十四條第三項規定注意其車前狀況？若有，則其前方
道路被占用之緊急狀況，既因徐車返回北上車道而解除，則其僅
須在其遵行之車道採取減速或緩煞措施，或略向右偏駛，即可與
徐車安全會車通過，何以卻採取「向左偏閃」之危險反應？其當
時之舉措有無疏誤？以上疑點與被告對於本件車禍是否具有過失
責任攸關，本院前二次發回意旨均一再指明應對此詳加究明釐清
。乃原審仍未仔細剖析釐清明白，猶執前揭違反經驗法則之論斷
，而為有利於被告之認定，其違背證據法則及調查未盡之重大瑕
疵依然存在，自難維持。(三)、審理事實之法院對於被告有利及不
利之證據，應一律注意，詳為調查，綜合全案證據資料，本於經
驗法則以定其取捨。故證據雖已調查，若尚有其他重要部分並未
調查，致事實未臻明白者，如遽行判決，即難謂無應於審判期日
調查之證據而未予調查之違法。原判決依憑相驗卷第二十九頁所
附第二張現場照片（即原審卷第二○九頁所附放大照片）所顯示
地面之「輪胎痕」（或煞車痕），認定徐車在臨近事故地點前曾
跨越中心分向線行駛，至事故地點前約六、七十公尺間發現前方
有狀況，乃煞車並向右返回北向車道等情，並以此作為判斷本件
車禍責任歸屬之重要前提事實。惟卷查本件道路交通事故調查報
告表(二)肇事現場圖上並無該「輪胎痕」之繪載；而處理本件車禍
之警員古秀財於原法院前審亦迭次證稱：伊不能確定該照片上之
「輪胎痕」是否為徐車所遺留等語（見原審交上訴卷第五十二頁
反面、原審重上更(三)卷第三十一頁）。且該照片拍攝時間（案發
當日上午十時四十八分），距本件車禍發生時間（同日上午九時
五十分），已近一小時之久，並非車禍發生後立即拍攝，是否其
他車輛於車禍後經過時所遺留，尚非無疑；而該照片上「輪胎痕
」之終止點似與肇事後徐車位置有相當間隔，而未緊密相連，與
一般車輛煞車痕終點應與該車輛停止位置互相吻合之情形不符；
且該照片上之「胎紋」並非十分清晰，依肉眼觀察實難以確認是
否為徐車之車輪所遺留。原判決雖依據國立交通大學及鑑定人陳
高村之鑑定意見，以該照片所顯示之輪胎痕有扭曲蛇形狀，認屬
聯結車緊急煞車，車身彎折前之正常現象，應係煞車痕跡，因認
該輪胎痕跡係徐車煞車後半拖車後雙軸輪胎磨擦瀝青混泥土舖面
所遺留之煞車痕跡。但依陳高村於原審所陳：「我們確定這一組
痕跡應該是徐車所留下來的機率極高」、「就算我的鑑定完成，
我也不能斬釘截鐵的說我百分之百是對的，但我做的鑑定也存有
一定之概率」等語觀之（見原審卷第二三三頁背面），其所為上
開鑑定意見，僅係依憑上述照片所作概率上之推論，不能保證絕
對正確。且依原審交上訴卷第七十四頁所附第(一)號相片觀之，上
述「輪胎痕」（或煞車痕）與本件車禍發生後赴現場處理之「工
程車」之位置、走向及輪距似相吻合（見原審交上訴卷第七十四
頁）。則該照片上之「輪胎痕」是否該工程車所遺留？非無探究
餘地，本院第五次及前二次發回意旨亦一再對此加以指明。惟原
審並未將上開「工程車行經肇事地點之照片」提示供陳高村參考
並加以剖析說明，則其所為之鑑定意見仍非全無瑕疵，原判決僅
憑陳高村之推論意見，遽認該照片所顯示之「輪胎痕」（或煞車
痕），即係徐車肇事前之「煞車痕」，並據以認定徐車在臨近事
故地點前曾跨越中心分向線行駛，至事故地點前約六、七十公尺
間發現前方有狀況，乃煞車並向右返回北向車道等情，而將本件
肇事完全歸責於已死亡之徐名峰，即難謂允當。究竟上述照片所
顯示之「輪胎痕」（或煞車痕），有無可能係原審交上訴卷第七
十四頁所附第(一)號照片上之工程車所遺留？若無此可能，其理由
安在？反之，若不能排除有此可能，則原審遽將相驗卷第二十九
頁所附第二張現場照片（即原審卷第二○九頁所附放大照片）所
顯示之「輪胎痕」，作為徐車於肇事前行車動向之依據，其採證
即有不當。況該條「輪胎痕」若係徐車肇事時所遺留，應屬本件
車禍之重大跡證，依照片觀察，既屬明顯可見，何以警員古秀財
繪製現場圖時，竟未能發現該條重要之現場跡證？其原因何在？
是否當時尚無該「輪胎痕」？而係事後如原審交上訴卷第七十四
頁所附照片所顯示之其他「工程車輛」駛至現場時所遺留？以上
諸多疑點均與上述「輪胎痕」究竟係徐車所留，抑其他車輛所留
攸關，影響於本件肇事責任之認定，自有澈底根究釐清之必要。
原審對此未詳加審究釐清，遽行判決，仍有應於審判期日調查之
證據而未予調查之違法，難以昭信服。檢察官上訴意旨指摘原判
決不當，為有理由，應認仍有撤銷原判決發回更審之原因。
據上論結，應依刑事訴訟法第三百九十七條、第四百零一條，判
決如主文。
中    華    民    國  九十九  年    六    月    三    日
                      最高法院刑事第八庭
                          審判長法官  洪  文  章
                                法官  王  居  財
                                法官  郭  毓  洲
                                法官  黃  梅  月
                                法官  林  瑞  斌
本件正本證明與原本無異
                                      書  記  官
中    華    民    國  九十九  年    六    月    七    日
                                                      V

司法院資訊處製作；財團法人民間司法改革基金會備份。
